【裁判字號】    94,上,58
【裁判日期】    950110
【裁判案由】    履行分割契約
【裁判全文】
臺灣高等法院臺南分院民事判決  94年度上字第58號
上  訴  人  壬○○
訴訟代理人  林芳榮  律師
複 代理 人  吳秋永  律師
被 上訴 人  丙○○
兼  訴  訟
代  理  人  丁○○
被 上訴 人  辛○○
訴訟代理人  庚  ○
被 上訴 人  己○○
兼  訴  訟
代  理  人  戊○○
被 上訴 人  乙○○
訴訟代理人  甲○○
複 代理 人  戊○○
上列當事人間請求履行分割契約事件，上訴人對於中華民國九十
四年一月二十八日臺灣嘉義地方法院第一審判決（民國九十三年
度訴字第四十一號）提起上訴，本院於民國九十四年十二月二十
七日言詞辯論終結，判決如下：
    主  文
上訴駁回。
第二審訴訟費用由上訴人負擔。
    事  實
甲、上訴人方面：
一、聲明：求為判決：(一)原判決廢棄。(二)兩造共有坐落嘉義縣朴
    子市○○段一七七○之十二號，建，六四五．九平方公尺；
    同段一七七一號，建，一四一平方公尺，准予依分割協議書
    合併分割，其分割方法如附圖二所示：代號Ａ、一七．四二
    平方公尺，代號Ｂ、二四一．四四平方公尺，歸上訴人壬○
    ○取得；代號Ｄ、二二．一五平方公尺，代號Ｅ、一一三．
    二四平方公尺，歸被上訴人丁○○、丙○○共同取得，按各
    二分之一保持共有；代號Ｇ、二八．九五平方公尺，代號Ｈ
    、一一一．一四平方公尺，歸被上訴人辛○○取得；代號Ｊ
    、三五．七平方公尺，代號Ｋ、一○三．四八方公尺，歸被
    上訴人己○○、戊○○共同取得，按己○○三分之一，戊○
    ○三分之二，保持共有；代號Ｍ、三六．七八平方公尺，代
    號Ｎ、七六．六平方公尺，歸被上訴人乙○○取得。(三)上訴
    人壬○○與被上訴人丁○○、丙○○、辛○○、戊○○、乙
    ○○共有坐落嘉義縣朴子市○○段一七七○之十三號，建，
    面積二六．三三平方公尺，准予分割，其分割方法如附圖（
    一）所示：代號Ｃ、九．七八平方公尺，歸上訴人壬○○取
    得；代號Ｆ、四．三八平方公尺，歸被上訴人丁○○、丙○
    ○共同取得，按各二分之一保持共有；代號Ｉ、四．三九平
    方公尺，歸被上訴人辛○○取得；代號Ｌ、四．三九平方公
    尺，歸被上訴人戊○○取得；代號Ｏ、四．三九平方公尺，
    歸被上訴人乙○○取得。(四)被上訴人丁○○、丙○○增加一
    二．五九平方公尺，應提出新台幣（下同）六十八萬五千五
    百二十五元五角，被上訴人辛○○增加一四．○八平方公尺
    ，應提出七十六萬六千六百五十六元，被上訴人己○○、戊
    ○○增加一五．○三平方公尺，應提出八十一萬八千三百八
    十三元五角，由上訴人壬○○減少二八．九四平方公尺，取
    得一百五十七萬五千七百八十三元，由被上訴人乙○○減少
    一二．七六平方公尺，取得六十九萬四千七百八十二元，補
    償上訴人壬○○、被上訴人乙○○、減少分配土地之價金。
    (五)第一、二審訴訟費用按兩造土地持分比例負擔。
二、陳述：除與原判決記載相同者，茲引用之外，補稱：
（一）原審判決駁回原告之訴，無非以「各共有人目前所占有使
      用之土地面積，均未達其應有部分」，「該分割協議書因
      無特定位置，無法依協議書之內容互為找補」，而認定該
      分割協議書應屬無效。惟按解釋契約應探求契約之真義，
      兩造所簽定之共有物分割協議書，其真義係按現地使用狀
      況，由南至北劃一直線，如此才有契約中所謂「面積差額
      」，「互侵之差額面積」，如照原審之解釋：認以有建物
      （占有使用）之部分為準，不足部分由空地補足，則各共
      有人均明知所有建物占用面積，均未達應有面積，根本不
      可能有面積差額，又何須在契約中訂明「面積差額」、「
      互侵之差額面積」、「補償每坪十八萬元」。故兩造之建
      物後面，靠北邊個別之空地，均由各共有人分別使用，分
      割時自應將所使用之空地，分歸該個人，方為合法、合理
      、合情，也合乎分割協議書之真義。
（二）契約真義就是按現地使用狀況，由南至北劃一直線，否則
      再笨的人，也不可能將面臨二十四公尺道路面，價值較高
      之土地，無條件劃給他人，而換來價值甚低之「裡地」以
      補足不足之面積，尤其地價較高之土地減少分配，依法視
      同「售地」，將來依法還要繳「增值稅」，售地有所得，
      將來還要繳「所得稅」。如照原審解釋「該分割協議書應
      屬無效」，則上訴人改提一般分割共有物，按各地號個別
      分割，因上訴人靠二十四公尺大道，價值較高之一七七一
      地號土地，權利範圍有三分之一，上訴人可以請求分割價
      值較高三分之一土地，對上訴人反而有利，屆時被上訴人
      在一七七一號土地上之房屋，又均須拆除，對被上訴人反
      而不利。原審解釋「分割協議書應屬無效」，既有可議、
      不當，請鈞院廢棄之，而如上訴之聲明為判決。
（三）德安段一七七○之十三地號，與同段一七七○之十二地號
      、一七七一地號，共有人不同，上訴人在原審誤將三地號
      請求合併分割，依法不合，爰請求就德安段一七七○之十
      三地號單獨按一般分割方法分割，各共有人分配位置，均
      與一七七○之十二號、一七七一號，各共有人分配位置均
      相連接，均可合併使用。如鈞院亦認上開分割協議書應屬
      無效，因系爭土地並無法令規定或契約約定不得分割之情
      形，基於經濟有效利用土地，實有分割之必要，因無法協
      議分割，爰請求依上訴人按分割協議書所提之分割方案予
      以裁判分割，如此，各共有人均不必拆屋，所有房屋均可
      保留，對共有人均為有利。上訴人壬○○將價值較高之土
      地，分配給他人，改分配價值較低之土地，又減少分配土
      地，被上訴人乙○○減少分配土地，被上訴人丁○○、丙
      ○○、辛○○、戊○○、己○○，分配較多、價值較高土
      地，自應依分割協議書，以每坪十八萬元補償之。
三、證據：援用原審所提證據外，並聲請本院檢分割方案圖一件
    送嘉義縣朴子地政事務所就該土地繪製分割複丈成果圖。
乙、被上訴人方面：
一、聲明：求為判決：(一)駁回上訴。(二)第一、二審訴訟費用由上
    訴人負擔。
二、陳述：除與原判決記載相同者，茲引用之外，補稱：
（一）系爭分割協議書未就共有人如何分割及分配位置達成合意
      。雖上訴人以「兩造所簽訂之共有物分割協議書，其真義
      係按現地使用狀況，由南至北劃一直線，如此，才有契約
      中所謂『面積差額』、『互侵之差額面積』」、「若依原
      審判決認定係以建物面積判斷是互侵，根本不可能有面積
      差額，自無須在該協議書中訂明『面積差額』等文字」等
      上訴理由而推論分割協議書合理有效。惟由上訴人於原審
      及上訴審中均提出分割方案等情，可知雙方於民國（下同
      ）八十八年九月十三日所立之分割協議書內容並不具體，
      蓋若分割協議書有具體之分割位置，上訴人大可直接訴請
      「被上訴人偕同辦理分割登記」，無須大費周章製作分割
      方案。又前揭分割協議書僅就「共有人分割面積」（合併
      後辦理共有物分割登記係以原持分面積分割取得）作約定
      ，未見就「共有人如何分割及分配位置」有達成任何協議
      ；況該協議書未附兩造所繪簡圖或請地政機關繪製之圖面
      ，何能認定當時已就分割位置有達成協議呢？因此，上訴
      人對於雙方已就分割位置達成共識乙節，應負舉證責任。
（二）至於上訴人於上訴理由稱：「分割協議係依目前使用現狀
      ，由南至北劃一直線，否則不會有協議書之內容」等語，
      此係上訴人片面之詞，被上訴人否認之。況依協議書內容
      ，並無法看得出雙方有協議由南至北劃一直線進行分割之
      情。又兩造於八十八年九月十三日就分割及面積誤差等事
      項進行協議，當時由於雙方均不知目前「建物」究竟有無
      超過持分範圍，遂決定由地政機關就雙方各人目前在系爭
      土地上所有建物進行鑑界，並於鑑界後「建物」有互侵之
      情形即建物超過持分範圍時，同意以每坪十八萬買賣或拆
      屋方式解決，基此，遂作成：「合併後辦理共有物分割登
      記係以原持分面積分割取得，現場鑑界時如有互侵之差額
      面積，若要買賣以每坪新台幣十八萬元正計算價款」、「
      如不買賣時自鑑價日起算三個月期限應無條件自動拆屋還
      地」等協議內容。故在未請地政人員繪製圖面之情況下，
      雙方實無法從協議書內容推知當時已就分割位置達成任何
      協議，更不可能推認雙方協議土地分割線係由南至北劃一
      直線等情屬實。又上訴人稱：「不可能將臨二十四公尺價
      值較高的土地換取價值較低之裡地，認為分割協議應係就
      土地作南北之分線」，惟此係上訴人片面之想法，被上訴
      人不予認同。被上訴人於原審所提之分割方案（原審判決
      附圖三），即可兼顧各共有人之最大利益，較為可採。
（三）協議內容：「每坪新台幣十八萬價款」乙節，應無適用可
      能，蓋協議書內容稱：「如不買賣時自鑑價日起算三個月
      期限，應無條件自動拆屋還地」等語，可知每坪新台幣十
      八萬之價款，應適用在「建物」超過權利範圍之情形，否
      則怎會有「拆屋還地」等用語？再兩造當時未對「共有人
      如何分割及分配位置」達成協議，何能認定「每坪新台幣
      十八萬」係用作分割共有物後不足之補償呢？依原審囑託
      測量結果，兩造目前建物均未超過持分範圍，因此，兩造
      所定「每坪新台幣十八萬」之差額補償，自無適用可能，
      原審決亦同此見解。綜上，兩造於八十八年九月十三日所
      作成之分割協議，未就「共有人如何分割及分配位置」達
      成協議，該分割協議根本無法消除共有關係，上訴人自不
      得訴請履行分割協議。
（四）上訴人所提上訴理由雖謂：「如原告（即上訴人）改提一
      般分割共有物，各地號個別分割，則上訴人靠二十四公尺
      大道，價值較高之一七七一地號土地，權利範圍有三分之
      一，對上訴人反而有利，被上訴人在該地號之房屋又需拆
      除，對被上訴人反而不利」等語，惟按「共有物之協議分
      割，係以消滅各共有人就共有物之共有關係為目的，應由
      共有人全體參與分割之協議，其協議分割契約始能有效成
      立。且協議分割契約成立後，應由共有人全體均依協議分
      割契約履行，始能終止各共有人間之共有關係。因之，各
      共有人起訴請求他共有人履行協議分割契約，所為應受判
      決事項之聲明，應為命各共有人依協議分割契約所訂分割
      方法協同辦理分割登記」（參照最高法院八十九年度台上
      字第一八四八號判決），由此可知：請求履行分割協議，
      其性質為「請求權」（有消滅時效之適用），由於分割協
      議中已將分割後之位置、面積清楚記載，其訴之聲明僅須
      載明：「偕同辦理所有權移轉登記」等語，與請求裁判分
      割係形成權，雙方對分割之位置及面積均未有共識，訴之
      聲明則須記載：「某土地准予分割」等語，並提出分割方
      案者不同。上訴人於原審及上訴審之聲明均主張「兩造共
      有坐落嘉義朴子市○○段一七七０之十二地號（下略）准
      予分割」，並提出分割方案，為何上訴人須提出如此詳細
      之分割方案？蓋雙方於八十八年九月十三日所做成分割協
      議書之分割方式及分割位置均不明確，上訴人自無法持該
      分割協議書前往地政事務所辦理分割登記，爰於本訴提出
      詳細之分割方案，此係「請求裁判分割之聲明」，惟上訴
      人所提本訴之請求權基礎係「請求履行分割協議」，實質
      之聲明卻係「請求裁判分割」，有相當大差距，可見上訴
      人之訴顯無理由。至於上訴人主張「若提起裁判分割訴訟
      ，上訴人於一七七一地號土地可分得三分之一之土地，對
      上訴人較為有利，而被上訴人需拆屋而不利」，惟請求裁
      判分割訴訟具有高度公益性，法官需斟酌各共有人間最大
      利益進行分割，而以保有共有人現住房屋為優先考量，況
      且不同筆土地亦可一併分割進行面積調整，因此，上訴人
      之主張實係多慮。綜上，兩造所簽訂之分割協議書未特定
      分割位置，且無法依協議書內容互為找補，原審判決並無
      不妥之處，上訴人所提上訴確無理由。
三、證據：援用原審所提證據。
丙、本院分別依兩造之聲請，各檢分割方案圖一件送嘉義縣朴子
    地政事務所就該土地繪製分割複丈成果圖各一份；另依職權
    履勘現場。
    理  由
一、按訴之變更或追加，非經他造同意，不得為之。但第二百五
    十五條第一項第二款至第六款情形，不在此限；又訴狀送達
    後，原告不得將原訴變更或追加他訴。但有下列各款情形之
    一者，不在此限．．．(二)請求之基礎事實同一者。(三)擴張或
    減縮應受判決事項之聲明者．．．民事訴訟法第四百四十六
    條第一項、第二百五十五條第一項第二款定有明文。查上訴
    人於原審原起訴請求（一）系爭土地准予合併分割，其分割
    方法如附圖二所示：代號Ａ、17點42平方公尺，代號Ｂ、24
    1點44平方公尺，代號Ｃ、11點17平方公尺，歸上訴人取得
    。代號Ｄ、22點15平方公尺，代號Ｅ、113點24平方公尺，
    代號Ｆ、4點2平方公尺，歸被上訴人丁○○、丙○○共同取
    得，按各2分之1保持共有。代號Ｇ、28點95平方公尺，代號
    Ｈ、111點14平方公尺，代號Ｉ、4點2平方公尺，歸被上訴
    人辛○○取得。代號Ｊ、35點7平方公尺，代號Ｋ、103點48
    平方公尺，代號Ｌ、4點21平方公尺，歸被上訴人己○○、
    戊○○共同取得，按己○○12854分之4138、戊○○12854分
    之8716，保持共有。代號Ｍ、36點78平方公尺，代號Ｎ、76
    點6平方公尺，代號Ｏ、25點5平方公尺，歸被上訴人乙○○
    取得。（二）被上訴人丁○○、丙○○應提出六十七萬五千
    七百二十四元，被上訴人辛○○應提出七十五萬六千三百一
    十元，被上訴人己○○、戊○○應提出八十萬八千五百八十
    二元，由被上訴人乙○○取得七十九萬四千九百七十元，由
    上訴人取得一百四十四萬五千六百四十六元，補償被上訴人
    乙○○、上訴人減少分配土地之價金；上訴本院後，於九十
    四年八月二日言詞辯論程序變更原訴之聲明請求為：（一）
    兩造共有坐落嘉義縣朴子市○○段一七七○之十二號，建，
    六四五．九平方公尺；同段一七七一號，建，一四一平方公
    尺，准予依分割協議書合併分割，其分割方法如附圖一所示
    ：代號Ａ、一七．四二平方公尺，代號Ｂ、二四一．四四平
    方公尺，歸上訴人壬○○取得；代號Ｄ、二二．一五平方公
    尺，代號Ｅ、一一三．二四平方公尺，歸被上訴人丁○○、
    丙○○共同取得，按各二分之一保持共有；代號Ｇ、二八．
    九五平方公尺，代號Ｈ、一一一．一四平方公尺，歸被上訴
    人辛○○取得；代號Ｊ、三五．七平方公尺，代號Ｋ、一○
    三．四八方公尺，歸被上訴人己○○、戊○○共同取得，按
    己○○三分之一，戊○○三分之二，保持共有；代號Ｍ、三
    六．七八平方公尺，代號Ｎ、七六．六平方公尺，歸被上訴
    人乙○○取得。（二）上訴人壬○○與被上訴人丁○○、丙
    ○○、辛○○、戊○○、乙○○共有坐落嘉義縣朴子市○○
    段一七七○之十三號，建，面積二六．三三平方公尺，准予
    分割，其分割方法如附圖一所示：代號Ｃ、九．七八平方公
    尺，歸上訴人壬○○取得；代號Ｆ、四．三八平方公尺，歸
    被上訴人丁○○、丙○○共同取得，按各二分之一保持共有
    ；代號Ｉ、四．三九平方公尺，歸被上訴人辛○○取得；代
    號Ｌ、四．三九平方公尺，歸被上訴人戊○○取得；代號Ｏ
    、四．三九平方公尺，歸被上訴人乙○○取得。（三）被上
    訴人丁○○、丙○○增加一二．五九平方公尺，應提出六十
    八萬五千五百二十五元五角，被上訴人辛○○增加一四．○
    八平方公尺，應提出七十六萬六千六百五十六元，被上訴人
    己○○、戊○○增加一五．○三平方公尺，應提出八十一萬
    八千三百八十三元五角，由上訴人壬○○減少二八．九四平
    方公尺，取得一百五十七萬五千七百八十三元，由被上訴人
    乙○○減少一二．七六平方公尺，取得六十九萬四千七百八
    十二元，補償上訴人壬○○、被上訴人乙○○、減少分配土
    地之價金，核屬請求之基礎事實同一，依上開規定應予准許
    ，合先敘明。
二、上訴人起訴主張：坐落嘉義縣朴子市○○段1770之12、1770
    之13、1771地號土地（下稱系爭土地）為兩造所共有，嘉義
    縣朴子市○○段1770之12地號土地，權利範圍：上訴人6459
    0分之24080，被上訴人丁○○、丙○○各64590分之4965，
    辛○○64590分之10251，被上訴人己○○64590分之3355，
    被上訴人戊○○64590分之6710，被上訴人乙○○64590分之
    10264。嘉義縣朴子市○○段1770之13地號土地，權利範圍
    ：上訴人300分之100，被上訴人丁○○、丙○○各300分之
    25，被上訴人辛○○、乙○○、戊○○各300分之50。嘉義
    縣朴子市○○段1771地號土地，權利範圍：上訴人6分之2，
    被上訴人丁○○、丙○○各12分之1，被上訴人辛○○、乙
    ○○各6分之1，被上訴人己○○18分之1，被上訴人戊○○
    18分之2。系爭土地兩造立有「共有物分割協議書（下稱系
    爭協議書）」，協議：(1)按現地使用為分配，如有互侵之差
    額面積，若要買賣，以每坪新臺幣十八萬元計算價款。(2)如
    不買賣，按應有面積為分配，房屋應於鑑界日起算3個月內
    自動拆屋還地。而兩造均表示為免拆除房屋，同意以現地使
    用狀態分割，而原立約人甲○○已於九十二年十二月三十一
    日贈與被上訴人乙○○，為此，於原審本於上開協議書及契
    約讓與之法律關係提起本訴，上訴本院後，於九十四年八月
    二日言詞辯論程序中變更原訴之聲明請求判命：（一）兩造
    共有坐落嘉義縣朴子市○○段一七七○之十二號，建，六四
    五．九平方公尺；同段一七七一號，建，一四一平方公尺，
    准予依分割協議書合併分割，其分割方法如附圖一所示：代
    號Ａ、一七．四二平方公尺，代號Ｂ、二四一．四四平方公
    尺，歸上訴人壬○○取得；代號Ｄ、二二．一五平方公尺，
    代號Ｅ、一一三．二四平方公尺，歸被上訴人丁○○、丙○
    ○共同取得，按各二分之一保持共有；代號Ｇ、二八．九五
    平方公尺，代號Ｈ、一一一．一四平方公尺，歸被上訴人辛
    ○○取得；代號Ｊ、三五．七平方公尺，代號Ｋ、一○三．
    四八方公尺，歸被上訴人己○○、戊○○共同取得，按己○
    ○三分之一，戊○○三分之二，保持共有；代號Ｍ、三六．
    七八平方公尺，代號Ｎ、七六．六平方公尺，歸被上訴人乙
    ○○取得。（二）上訴人壬○○與被上訴人丁○○、丙○○
    、辛○○、戊○○、乙○○共有坐落嘉義縣朴子市○○段一
    七七○之十三號，建，面積二六．三三平方公尺，准予分割
    ，其分割方法如附圖一所示：代號Ｃ、九．七八平方公尺，
    歸上訴人壬○○取得；代號Ｆ、四．三八平方公尺，歸被上
    訴人丁○○、丙○○共同取得，按各二分之一保持共有；代
    號Ｉ、四．三九平方公尺，歸被上訴人辛○○取得；代號Ｌ
    、四．三九平方公尺，歸被上訴人戊○○取得；代號Ｏ、四
    ．三九平方公尺，歸被上訴人乙○○取得。（三）被上訴人
    丁○○、丙○○增加一二．五九平方公尺，應提出六十八萬
    五千五百二十五元五角，被上訴人辛○○增加一四．○八平
    方公尺，應提出七十六萬六千六百五十六元，被上訴人己○
    ○、戊○○增加一五．○三平方公尺，應提出八十一萬八千
    三百八十三元五角，由上訴人壬○○減少二八．九四平方公
    尺，取得一百五十七萬五千七百八十三元，由被上訴人乙○
    ○減少一二．七六平方公尺，取得六十九萬四千七百八十二
    元，補償上訴人壬○○、被上訴人乙○○減少分配土地之價
    金之判決等語。
三、被上訴人則以：兩造於八十八年九月十三日就分割及面積誤
    差等事項進行協議，協議當時雙方均不知建物究竟有無超過
    應有部分範圍，遂決定由地政機關就目前建物進行鑑界，若
    鑑界後建物有互侵之情形，則以買賣或拆屋方式解決，其協
    議內容為「合併後辦理共有物分割登記係以原持分面積分割
    取得，現場鑑界時如有互侵之差額面積，若要買賣以每坪十
    八萬元正計算價款」、「如不買賣時自鑑價日起算3個月期
    限應無條件自動拆屋還地」。該系爭協議書僅就共有人分割
    面積作約定，並未就共有人如何分割及分配位置有達成任何
    協議。系爭協議書之內容以每坪十八萬元價款係指應適用在
    建物超過權利範圍之情形，且當時兩造並未對共有人如何分
    割及分配位置達成協議，則無法認定此價款係用作分割共有
    物後不足之補償。又系爭分割協議書並未就如何分割及分配
    位置達成協議，該協議書顯然無法消除共有關係，上訴人本
    應訴請裁判分割，惟竟作履行分割協議之請求，顯有誤會。
    再被上訴人向前手購買系爭土地之持分時，未辦理土地持分
    之移轉登記，仍登記在原共有人名義下。八十八年中被上訴
    人請求上訴人辦理土地持分移轉，上訴人刻意刁難，除要求
    被上訴人給付土地徵收費外，並要求土地分割後以每坪十八
    萬元互為找補，被上訴人係迫不得已才簽下上開協議書，被
    上訴人不願給付上訴人分割後之補償金，而另提出如附圖三
    所示之分割方案：（一）編號Ａ、Ｂ、Ｃ、Ｆ、Ｉ、Ｐ部分
    歸上訴人壬○○所有，編號Ｄ、Ｅ歸被上訴人丁○○及丙○
    ○保持共有（各2分之1），編號Ｇ、Ｈ部分歸被上訴人辛○
    ○所有，編號Ｊ、Ｋ部分歸被上訴人己○○及戊○○保持共
    有（己○○12854分之41378，戊○○12854分之8716），編
    號Ｍ、Ｎ、Ｏ、Ｌ、Ｑ部分歸被上訴人乙○○所有。（二）
    為使被上訴人對上訴人不須補償任何費用，原由被上訴人丁
    ○○等取得之編號Ｆ、Ｉ部分（共8點4平方公尺）全部由上
    訴人取得，不足18點15平方公尺部分則以編號Ｐ部分補足。
    （三）為使被上訴人間無須互為找補，原由被上訴人己○○
    及戊○○取得之編號Ｌ部分（共4點21平方公尺）由被上訴
    人乙○○取得，尚不足10點39平方公尺部分，則以編號Ｌ部
    分之寬度向南延伸補足之即編號Ｑ部分。（四）編號Ｐ、Ｑ
    兩部分之寬度均超過3公尺，上訴人及被上訴人乙○○均可
    施工建屋，對其並無不利。（五）各共有人間互不找補等語
    ，資為抗辯。
四、兩造對於(一)兩造於八十八年九月十三日訂立共有物分割協議
    書。(二)現兩造占有使用系爭土地之情形如附圖一之複丈成果
    圖所載等事實，並不爭執，復有該共有物分割協議書及土地
    複丈成果圖各一份在卷可稽（見原審卷第二一至二四頁、第
    一五一頁），堪信為實。
五、又上訴人主張系爭協議書為有效，附圖二所示之分割方案係
    依該協議書所繪而請求履行分割協議，如其改提一般分割共
    有物，則上訴人靠二十四公尺大道，價值較高之一七七一號
    土地權利範圍有三分之一，對上訴人反而有利，屆時被上訴
    人在該地上房屋均須拆除等情，被上訴人則以系爭協議書內
    容不明，上訴人本應訴請裁判分割，惟竟作履行分割協議之
    請求，顯有誤會，並另提出如附圖三所示之分割方案送嘉義
    縣朴子地政事務所就該土地繪製分割複丈成果圖一份如附圖
    四所示，而不同意上訴人改提一般分割共有物之方案，認按
    照分割協議書分割較公允，就伊等購買之坪數分割即可，不
    能要求伊等多買超過之坪數，並為前情詞之抗辯，從而本件
    首應予審究者厥為：系爭分割協議書是否有效？經查：
(一)按除因物之使用目的不能分割或契約訂有不分割之期限未逾
    五年者外，各共有人，得隨時請求分割共有物。又共有物之
    分割，原則上依共有人協議之方法行之。民法第八百二十三
    條、第八百二十四條第一項分別著有明文。由此可知，分割
    共有物之協議，係以分割之方法為標的，經由共有人就分割
    之方法進行之協議，必須經全體共有人之同意，始生效力。
    若分割協議書未就共有人如何分割及各共有人分割後可得分
    配位置達成任何協議，或有共有人未參與協議或不同意者，
    自不生效力。
(二)系爭協議書記載：「立分割協議書人壬○○、甲○○、辛○
    ○、戊○○、己○○、丁○○、丙○○間有關土地合併，共
    有物分割協議條項列明如左：朴子市○○段1770號建141
    平方公尺全部以壬○○名義登記，事實上甲○○、辛○○各
    持有持分6分之1之權利，戊○○持分18分之2，己○○持分
    18分之1、丁○○、丙○○各持分12分之1。今共同協議將朴
    子市○○段1770之11、1770之12、1771地號3筆土地合併為1
    筆，後再辦理共有物分割登記，分割取得面積差額之土地增
    值稅由取得人負責繳納。合併後辦理共有物分割登記係以
    原各持分面積分割取得，現場鑑界時，如有互侵之差額面積
    ，若要買賣，以每坪18萬元正計算價款，買賣土地增值稅由
    賣方負責繳納，如不買賣時，自鑑界日起算3個月期限，應
    無條件自動拆屋還地。」等語，又上開協議書係約定就嘉義
    縣朴子市○○段1770之11、1770之12、1771地號3筆土地合
    併為1筆，後再辦理共有物分割登記。而嘉義縣朴子市○○
    段1770之11地號土地已分割出嘉義縣朴子市○○段1770之13
    地號土地，而現嘉義縣朴子市○○段1770之11地號土地則為
    訴外人李志明所有之事實，有土地登記謄本在卷可稽（見原
    審卷第五三頁），兩造均表示願就嘉義縣朴子市○○段1770
    之11分出之同段1771之13地號土地與同段1771、1770之12地
    號為分割。惟查上開協議書未標明各共有人分割後可分得之
    位置。其次，雖約定現場鑑界時，如有互侵之差額面積，若
    要買賣，以每坪18萬元正計算價款，惟各共有人現占有系爭
    1770之12、1770之13、1771地號土地之面積及可分得之面積
    分別如附圖五所示「使用面積」欄及「應得面積」欄所載，
    是依各共有人應有部分計算面積，各共有人目前所占有使用
    之土地面積，均未達其應有部分，自無法依前揭協議書之約
    定，於「如有互侵時，以每坪18萬元計算」。綜上，可知該
    分割協議書因無載明每位共有人應分得特定位置，自屬未就
    分割之方法予以協議，則此分割協議顯欠缺標的，且無法依
    協議書之內容互為找補，依上開法條規定及說明，堪認系爭
    分割協議書應不生效力（原判決誤載為「無效」，應予更正
    ）。從而，上訴人主張依該分割協議書進行分割，自無足採
    取。
(三)至上訴人請求依其提出如附圖二之分割方案，被上訴人主張
    較希望依附圖四所示之分割方案分割。惟查本件上訴人自原
    審審理時起係基於履行分割契約之法律關係請求分割，本院
    自無法逕為訴外裁判而為裁判分割，附此敘明。
六、綜上所述，本件上訴人主張兩造立有系爭分割協議書，其真
    義係按現地使用狀況，由南至北劃一直線予以分割，如鈞院
    亦認上開分割協議書應屬無效，因系爭土地並無法令規定或
    契約約定不得分割之情形，基於經濟有效利用土地，實有分
    割之必要，因無法協議分割，爰請求依上訴人按分割協議書
    所提之分割方案予以裁判分割，為不足採，被上訴人等前揭
    抗辯尚屬可取。從而，上訴人依系爭分割協議書及契約讓與
    之法律關係提起本訴，請求判命如上訴之聲明所示，為無理
    由，不應准許。原審為上訴人敗訴之判決，並無不合。上訴
    意旨指摘原判決不當，求予廢棄改判如上訴聲明所示，為無
    理由，應予駁回。
七、本件事證已臻明確，兩造其餘攻擊防禦方法及所提未經援用
    之證據，經本院審酌後，認為均不足以影響本判決之結果，
    自無逐一詳予論駁之必要，併此敘明。
八、據上論結，本件上訴為無理由，依民事訴訟法第四百四十九
    條第一項、第七十八條，判決如主文。
中    華    民    國    95    年    1     月    10    日
                  民事第五庭    審判長法  官  張世展
                                      法  官  蘇清恭
                                      法  官  王浦傑
上為正本係照原本作成。
如對本判決上訴，須於判決送達後20日內向本院提出上訴狀，未
表明上訴理由者，應於上訴後20日內，向本院提出理由書（須附
繕本）。
中    華    民    國    95    年    1     月    11    日
                                      書記官  廖英琇
                                                  J


司法院資訊處製作；財團法人民間司法改革基金會備份。
